臺灣高等法院交通法庭判決　　　　　　 96年度交上更(一)字第5號
上　訴　人
即　被　告　甲○○
選任辯護人　鐘律師
上列上訴人因公共危險案件，不服臺灣板橋地方法院92年度交訴
字第68號，中華民國92年 8月25日第一審判決（起訴案號：臺灣
板橋地方法院檢察署92年度偵字第4543號），提起上訴，經判決
後，由最高法院發回更審，本院判決如下：
    主  文
原判決關於肇事遺棄罪刑及定執行刑部分均撤銷。
甲○○駕駛動力交通工具肇事，致人於傷而逃逸，處有期徒刑陸
月，如易科罰金，以銀元參百元即新台幣玖百元折算壹日。
    事  實
一、甲○○於民國（下同）九十一年十二月二十一日晚間十時三
    十分許，駕駛車牌號碼 六Ｎ-七六八七號自用小客貨車，沿
    臺北縣新莊市○○路由北往南方向行駛在外側車道，途經同
    縣市○○路一０二號前（公訴人誤載為中正路與中港路交岔
    路口，應予更正），適有乙○○騎乘車號 ＱＱＭ-八三八號
    輕型機車，同方向在前行駛；甲○○於併行、超車之際，疏
    於注意兩車併行之間隔，致其自用小客貨車右側車身不慎擦
    撞乙○○騎乘輕型機車之左手把，使乙○○人車倒地，造成
    其頭部外傷併腦水腫、左鎖骨骨折等傷害（甲○○過失傷害
    部分業據判刑確定）。詎甲○○於肇事後，明知肇事致人受
    傷，應採取救護或其他必要措施，並向警察機關報告，不得
    駛離現場，竟另行起意，未停車察看或探詢乙○○之傷勢，
    亦未報警處理，即迅速駕車駛離現場而逃逸。當時適有黃峰
    亮駕車目擊肇事情形，在後追趕不及，遂記下肇事車輛車牌
    號碼而報警循線查獲。
二、案經被害人乙○○訴由臺北縣政府警察局新莊分局報請臺灣
    板橋地方法院檢察署檢察官偵查起訴。
    理  由
一、查被告駕駛 六Ｎ-七六八七號自用小客貨車，於前揭時地併
    行、超車之際，未注意車前狀況及兩車併行之間隔，並隨時
    採取必要之安全措施；及超車時未與前車左側保持半公尺以
    上間隔超過，致 六Ｎ-七六八七號自用小客貨車右側前車身
    不慎擦撞乙○○騎乘輕型機車之左手把，使乙○○人車倒地
    受傷部分，已經原審依過失傷害罪判處被告有期徒刑四月確
    定在案。合先敘明。
二、此次最高法院僅就被告駕駛動力交通工具肇事，致人於傷而
    逃逸罪部分發回更審，故本院僅就此部分審理。
三、訊據上訴人即被告甲○○矢口否認有肇事逃逸之犯行，辯稱
    ：當時確實沒有感覺到撞到人，伊不承認有肇事逃逸之犯行
    云云。
四、按認定犯罪事實所憑之證據，並不以直接證據為限，即綜合
    各間接證據，本於推理之作用，為認定犯罪事實之基礎，如
    無違背一般經驗法則，尚非法所不許。又，被害人之陳述如
    無瑕疵，且就其他方面調查又與事實相符，自足採為科刑之
    基礎（最高法院四十四年臺上字第七０二號、六十一年臺上
    字第三０九九號判例意旨參照）。經查，告訴人乙○○在原
    審調查中供稱：十二月二十一日晚間，我行經新莊中正路，
    往龜山的方向，我從後視鏡看到遠遠的地方有車輛快速開過
    來，我有特別留意並避開，那輛車到達我這邊時，突然從內
    側車道變換到外側車道，我閃避不及，機車龍頭被他的車子
    右側撞到跌倒，‧‧‧我記得那部車子撞到我時有停頓了一
    下，是一部深藍色的車子，是廂型車，但我不知是什麼廠牌
    ，我那時身體沒有辦法動，只看到撞我的車子加速離去，‧
    ‧‧被告的車子突然斜進來，擦撞到我的車子，機車把手被
    撞到，整個人往另外一側飛出去，力道應該不小，被告是右
    側前後車門中間車窗的位置撞到我，差不多在把手的位置云
    云（見原審卷第十九頁、第三十頁、第三十一頁）。其於發
    回更審之本院審理時以證人身分經具結後交互詰問稱：（當
    時天氣及車況？）當時雖有下細雨，但視線很清楚，路況也
    無不平，車輛也不多。（車禍當時，機車有無發生碰撞情形
    ？）有，被告車子從左後方開過來，碰到我機車左手把，我
    就往另一個方向飛出去。（被告可以看得到嗎？）當時車禍
    狀況，可以看得到。（妳人車跌倒時有無發出聲響？）有，
    車子碰到人行道上高出來的花圃，有發出很大的聲響，車子
    全毀。（當時被告車子是何部位碰到你手把？）被告的車身
    ，右側副駕駛座的後方。（當時兩車擦撞時有無發出聲音？
    ）有碰撞聲音，很刺耳，也有煞車的聲音。（被告車子開走
    情況？）看到他開走，車速很快。（發生車禍前妳有無發覺
    異狀？）我有從後照鏡看，被告車子車燈很強，速度很快，
    引起我的注意，我想閃他，我在機車道，他在內側車道往外
    側車道開，後來撞上來，速度很快等語（見本院更審卷審判
    筆錄第3至6頁）。證人黃峰亮亦於警詢中供證：我於九十一
    年十二月二十一日二十二時三十分許我駕駛自小貨車
    YF-1438 行駛新莊市○○路北往南方向行進，當時我車輛行
    駛於中正路南下的外側車道，當行至中正路與中港路口時，
    在該路口停等紅燈，俟號誌變為綠燈後起步行駛，當車輛起
    步行駛後不久（實際距離為何，並不清楚，只記得是大概在
    恒毅中學的圍牆附近），在我車前方的小客車 6N-7687右側
    車身靠近中間部份，撞擊到輕機車 QQM-838的左側把手，因
    而致使輕機車 QQM-838騎士連人帶車都摔倒在路上；此時我
    發覺在我車前的小客貨車 6N-7687並未煞車，也沒有停車查
    看，繼續行駛中正路往南行進，當時我發現後，緊跟在肇事
    自小客貨車6N-7687車後，我並覺得肇事自小客貨車6N-7687
    的車速似乎越來越快，並在車陣中左右變換車到，我一直跟
    隨，直到中正路與福海街口時，因為我被中正路直行紅燈所
    擋住，才追丟了該部肇事自小客貨車 6N-7687；於是我就在
    中正路與福海街口迴轉中正路往北行駛，回到中正路與中港
    路的肇事現場時，已經看到兩名派出所員警在現場處理，於
    是我就將肇事車輛的車牌號碼及我自己的姓名、聯絡電話告
    知警方，然後我才返回新莊住處等語（見偵查卷第七頁正、
    背面）。於檢察官偵查中仍為相同之供述，指證：我開車沿
    中正路直行，前有一台休旅車（車號 6N-7687），沿外側車
    道行駛，偏向路邊邊線，過了中港路口，前方車經過後，路
    旁有一機車倒下，前方車未踩煞車，我追至海山路才追丟，
    我有將其車號記下，我確定他是一台休旅車云云（見偵查卷
    第三十三頁背面）。在原審調查中又供證：我開著小貨車，
    從中正路過中港路時，我是行駛於外側車道，我看見前面的
    車子，有點往邊線偏，他偏過之後，我看到有一輛機車從他
    旁邊滑倒，該部車子沒有煞車，繼續往前開，當時我停頓了
    一下，然後就想追肇事那部車，但到了新泰路口，仍然沒有
    追到，於是我記下車號，然後就報警等語（見原審卷第二十
    頁）。證人即告訴人乙○○與被告並非舊識，又無宿怨，本
    無故意曲詞誣陷被告之理；再觀諸其於警方循線查知可能係
    被告駕駛六Ｎ─七六八七號自用小客貨車肇事後，於警詢及
    原審調查中仍僅供陳：「看見一部深色系的休旅車」、「記
    得是一部深藍色的車子，是廂型車」、「只看到撞我的車子
    加速離去，沒有記清車號」等客觀中性之用語；而未故意指
    認：係被告駕駛六Ｎ─七六八七號自用小客貨車云云；更可
    得見渠毫無羅織被告入罪之意思。又自該證人所供肇事時視
    線很清楚，車禍狀況，被告可以看得到，碰撞聲音，很刺耳
    ，也有煞車的聲音，被撞後機車碰到人行道上高出來的花圃
    ，有發出很大的聲響，車子全毀，似此情形，實難認被告碰
    撞到人車倒地受創仍不知情。次查，本案車禍發生時，並無
    其他車輛在場等情，已據證人黃峰亮在檢察官偵查中指證在
    卷（見偵查卷第三十三頁背面）。被告在此夜間人車並非擁
    擠之道路，仍違反道路交通安全規則第九十四條第三項、第
    一百零一條第五款（按車輛行駛時，駕駛人應注意車前狀況
    及兩車併行之間隔，並隨時採取必要之安全措施；又汽車超
    車時，應顯示左方向燈並於前車左側保持半公尺以上間隔超
    過，行至安全距離後，再顯示右方向燈駛入原行路線）之規
    定，駕駛汽車貿然與告訴人乙○○騎乘之車號ＱＱＭ─八三
    八號輕型機車接近擦身而過，已可預見可能發生事故。再依
    卷附警製道路交通事故調查報告表所示，告訴人乙○○騎乘
    之機車倒地後遺留之刮地痕長達四公尺（見偵查卷第十頁）
    ；告訴人因之陷入昏迷，並受有頭部外傷併腦水腫、左鎖骨
    骨折之傷害，亦有新泰綜合醫院診斷證明書一份在卷可稽；
    凡此均可得見告訴人機車遭被告駕駛汽車擦撞後，已然摔倒
    在地，造成極嚴重之車禍及傷害。被告稱當時並不知擦撞到
    告訴人之機車，伊並無故意肇事逃逸之情事，然渠於夜間人
    車並非擁擠之道路，對自己駕車與他人機車發生擦撞後，發
    生如此嚴重車禍之情狀，衡情當會即刻察見，乃竟於肇事後
    仍駕車加速離去，並蛇行匿蹤，則其有肇事逃逸之故意，灼
    然可見。被告所辯：當時不知情，無故意肇事逃逸云云，顯
    與事理有違，不足採信。本件事證明確，被告犯行堪以認定
    。
五、核被告甲○○所為，係犯刑法第一百八十五條之四之肇事逃
    逸罪。
六、原審以被告肇事逃逸部分犯罪事證明確，予以論罪科刑，固
    非無見，惟查：被告是否知悉車禍發生而確有肇事逃逸之故
    意，原判決敘述欠詳，自難昭折服而有未當。被告上訴意旨
    否認此部分犯罪，雖為無理由，惟原判決既有上開可議，仍
    屬無可維持，應由本院將原判決關於肇事遺棄罪刑及定執行
    刑部分均撤銷改判。查本件肇事之民事賠償部分業經原審法
    院民事庭認定被告應負車禍肇事之損害賠償責任，判決被告
    應給付告訴人新臺幣（下同）四十三萬二千三百六十元及法
    定遲延利息，復有臺灣板橋地方法院九十三年度訴字第四號
    民事判決附卷可查，並已於93年6月2日依民事判決賠償告訴
    人乙○○四十五萬七千五百七十八元（含法定遲延利息），
    已據告訴人乙○○到庭供述明確，並有被告提之民事賠償切
    結書及匯款回條聯影本各一份為證，爰審酌被告之素行、智
    識程度、所生危害，及被告犯後已踐履賠償損害之義務等一
    切情狀，量處如主文第二項所示之刑。又被告行為後，刑法
    已於九十五年七月一日修正施行，修正後刑法第四十一條第
    一項前段有關易科罰金折算標準之規定為：「犯最重本刑為
    五年以下有期徒刑以下之刑之罪，而受六個月以下有期徒刑
    或拘役之宣告者，得以新臺幣一千元、二千元或三千元折算
    一日，易科罰金。」，而修正前同條項就易科罰金之折算標
    準係規定：「得以一元以上三元以下折算一日，易科罰金」
    ，再依修正前罰金罰鍰提高標準條例第二條（現已刪除）之
    規定，就其原定數額提高為一百倍折算一日，即係以銀元一
    百元、二百元、三百元折算一日，折算為新臺幣幣值後，則
    為以新臺幣三百元、六百元、九百元折算一日。是比較修正
    前後之易科罰金折算標準，自以行為時即修正前之規定，較
    有利於被告。本案既仍適用修正前刑法第四十一條第一項前
    段之規定定被告易科罰金之折算標準，自仍應適用修正前罰
    金罰鍰提高標準條例第二條之規定提高折算之罰金數額，併
    此敘明，且為免與刑法第四十一條第一項修正施行後所定易
    科罰金折算標準改採新臺幣計算產生混淆誤解起見，另引用
    現行法規所定貨幣單位折算新臺幣條例第二條明定易科罰金
    折算標準及折算新臺幣之數額，以資明確。基此爰併諭知如
    易科罰金，以銀元三百元即新台幣九百元折算一日之折算標
    準。
據上論斷，應依刑事訴訟法第369條第1項前段、第364條、第299
條第1項前段，刑法第185條之4、第2條第1項前段、第41條第1項
（修正前），罰金罰鍰提高標準條例第1條、第2條（修正前），
現行法規所定貨幣單位折算新臺幣條例第2條，判決如主文。
本案經檢察官王壬貴到庭執行職務。
中　　華　　民　　國　　96　　年　　4 　　月　　17　　日
　　　　　　　　　交通法庭審判長法　官   蔡  長  溪
　　　　　　　　　　　　　　　  法　官   林  俊  益
　　　　　　　　　　　　　　　  法　官   陳  春  秋
以上正本證明與原本無異。
如不服本判決，應於收受送達後十日內向本院提出上訴書狀，其
未敘述上訴之理由者並得於提起上訴後十日內向本院補提理由書
（均須按他造當事人之人數附繕本）。
                                書記官  李  家  敏
中　　華　　民　　國　　96　　年　　4 　　月　　18　　日
附錄：本案論罪科刑法條全文
刑法第一百八十五條之四
駕駛動力交通工具肇事，致人死傷而逃逸者，處六月以上五年以
下有期徒刑。
